最高法院刑事判決　　　　　　九十六年度台上字第三四三一號
上　訴　人　台灣高等法院檢察署檢察官
被　　　告　甲○○
　　　　　　乙○○
上列上訴人因被告等偽造文書等罪案件，不服台灣高等法院中華
民國九十三年十一月三日第二審判決（九十三年度上訴字第一六
五二號，起訴案號：台灣宜蘭地方法院檢察署九十一年度偵字第
三七九號），提起上訴，本院判決如下：
    主  文
上訴駁回。
    理  由
一偽造文書部分：
按刑事訴訟法第三百七十七條規定，上訴於第三審法院，非以判
決違背法令為理由，不得為之。是提起第三審上訴，應以原判決
違背法令為理由，係屬法定要件。如果上訴理由狀並未依據卷內
訴訟資料，具體指摘原判決不適用何種法則或如何適用不當，或
所指摘原判決違法情事，顯與法律規定得為第三審上訴理由之違
法情形，不相適合時，均應認其上訴為違背法律上之程式，予以
駁回。本件檢察官上訴意旨略稱：(一)、被告甲○○與其妻張方
（原名張惠珍，於民國九十二年一月二十六日死亡），共同召集
互助會，以張方為會首，其中於八十七年八月五日召集之新台
幣（下同）二萬元，連會首計四十二會之互助會，於九十年十月
五日假冒會員黃萬基之名義，偽造標單，標取互助會會款。八十
八年十二月五日召集，二萬元，連會首計四十六會之互助會，由
被告乙○○與張方共同開標，被告等先後偽以會員吳惠芬、吳
江雄、楊慧如、曹慧君、吳如華、莊麗卿等人名義偽造標單，標
取互助會會款。八十九年三月十日召集，一萬元，連會首計四十
三會之互助會，由乙○○與張方共同開標，先後偽以李月華、
陳玉珠、林美色、吳惠芬、劉碧玉、黃春蘭等人名義，偽造標單
，標取互助會會款等事實，已據告訴人林宏達等人指訴甚詳。甲
○○供承有共同召會及向會員收取會款之行為，證人古月珠證稱
甲○○於開標時，亦有時在場；乙○○亦供稱曾於張方不在場
，代為主持開標，足證被告等有共同冒名標會犯行。(二)、張方
死亡前，告訴人陳文仁、林宏達、丙○○、鄭愛子曾協同乙○○
至台北長庚醫院探視張方，當時張方坦承有冒標之事，並稱
乙○○有分錢。張方之子林尚頡於九十一年三月十二日偵查中
亦證述其母當時有此陳述。原判決竟以林尚頡之證詞為傳聞證據
，而不予採信，置陳文仁、林宏達之陳述於不顧，其採證有違經
驗及論理法則。(三)、系爭互助會開標後，乙○○知悉何人為得標
人，竟隱瞞或詐騙其他詢問之會員為其他不認識之會員得標，而
收取會款，甲○○亦收取會款，足見被告等與張方有行使偽造
私文書之犯意聯絡及行為分擔。(四)、乙○○明知九十年十一月十
日係黃春蘭得標，竟對不同會員告知不同之人得標，且向黃春蘭
收取活會會款，益徵其共同犯罪，原判決竟不採此不利乙○○之
證據，又未說明其理由，有判決不備理由之違法。(五)、乙○○自
稱自己係受害人，其親人亦被倒會一百多萬元，但其卻私下與甲
○○商談後，拿六十二萬一千元給甲○○用以善後，足證其作賊
心虛等語（其他上訴意旨均係關於原判決不得上訴第三審法院之
詐欺部分之指摘）。
惟查證據之取捨、證據證明力之判斷，以及事實有無之認定，屬
事實審法院之職權，苟其取捨、判斷與認定，並不違背論理法則
及經驗法則，即不得任意指摘為違法，而執為適法之第三審上訴
理由。又按犯罪事實應依證據認定之，認定犯罪事實所憑之證據
，雖不以直接證據為限，間接證據亦包括在內，然而無論直接證
據或間接證據，其為訴訟上之證明，須於通常一般之人均不致有
所懷疑，而得確信其為真實之程度者，始得據為有罪之認定。而
採用間接證據時，必其所成立之證據，在直接關係上，雖僅足以
證明他項事實，而採此他項事實，本於推理之作用，足以證明待
證事項者，方為合法，若係憑空之推想，則尚非間接證據，且如
未發現相當證據，或證據不足以證明，自不能以推測或擬制之方
法，以為裁判之基礎。本件原判決以被告等均否認有共同偽造標
單，持以行使之犯行，被告甲○○辯稱：伊在中華電信有限公司
宜蘭營運處工作，互助會之事由在宜蘭市經營「京樺精品店」之
張方與店員乙○○在該店內處理，伊不曾主持開標之事，絕無
在場共同偽造標單持向在場會員表示何人得標之犯行，伊基於夫
妻及同事之情，代收會款，乃人情之常，伊不知伊妻有冒名標會
之事等語。被告乙○○辯稱：伊係受僱於張方為店員，未介入
互助會之召會，開標時張方在場主持，伊係因上班時間服勤，
而同在店內即開標現場，惟與開標之事無關，依張方前往大陸
之入出境資料，可證張方在每月五號開標日後出境，或趕在每
月十號開標前入境，或避開每月五日、十日、十五日等開標日出
境，以掌控互助會之開標，伊僅偶而代收會款轉交會首等語。而
經查依告訴人林宏達等人、證人古月珠等人之陳述及卷內互助會
會單等資料，張方固有冒名標會之犯行，然甲○○未曾主持開
標，雖其曾介紹同事黃萬基等人參加系爭互助會，以及向其同事
及其他會員收取會款轉交其妻之事，但此係基於同事及夫妻情誼
之常，檢察官亦未舉出甲○○對其妻冒名標會知情及有參與之事
證以供調查，自難僅以甲○○曾介紹同事參加互助會及代收會款
，遽行推斷其對張方冒名標會犯行，具有犯意之聯絡。至於被
告乙○○係張方僱用之員工，其於會首張方不在時，固曾代
為主持開標及代收會款，然檢察官未就乙○○代為主持開標部分
有冒標情事，以及乙○○就張方冒名標會時知情並參與其事等
犯行詳予舉證以供調查，亦難僅以乙○○曾代為主持開標及代收
會款之情事，率予推斷其有共同冒名標會之犯行。此外，復查無
其他積極證據足資證明被告等有共同偽造標單，持以標會之犯行
，因認不能證明被告等有此犯行，而諭知被告等無罪之判決。已
詳其論斷之理由，所為論斷，均有卷存證據資料可資覆按。上
訴意旨雖指摘原判決上開部分違背法令，惟查甲○○於開標時，
雖偶而會在現場，但在無積極證據證明其有共謀偽造標單用以標
會之情況下，尚難依此認定其有共同行使偽造私文書犯行。張
方於台北長庚醫院住院時，縱曾向其子林尚頡稱乙○○有分錢等
語，惟張方並未稱乙○○有共謀偽造標單用以標會之情事，亦
難憑此證明乙○○有共同偽造私文書犯行。乙○○如有隱瞞何人
得標，及向被冒標會員收取活會會款之情事，僅涉及其是否有共
同詐欺問題，尚難佐證其有共同偽造標單冒標犯行。上訴意旨執
上開事項指摘原判決違法，自非合法之上訴理由。依卷內宜蘭縣
宜蘭市調解委員會九十一年六月二十五日之三份調解書，乙○○
係因標取系爭三個互助會，死會會款未繳清，會首張方即死亡
，而與繼承人林亞瑭和解，給付林亞瑭六十四萬八千元，足見此
給付並非因與張方共同犯罪而給付，上訴意旨依此謂乙○○係
因作賊心虛而私下付款予甲○○云云，尚有誤會。至於其他上訴
意旨均係就原審依憑證據所為認事採證職權之合法行使，依憑己
見任意指摘為違法，並重為事實之爭執，殊與法律規定得為第三
審上訴理由之違法情形不相適合。衡以前開說明，此部分之上訴
為違背法律上之程式，應予駁回。
二詐欺部分：
按刑事訴訟法第三百七十六條所列各罪之案件，經第二審判決者
，不得上訴於第三審法院，法有明文。本件被告甲○○、乙○○
被訴犯刑法第三百三十九條第一項之詐欺罪部分，核屬刑事訴訟
法第三百七十六條第四款之案件。依首開說明，既經第二審判決
，自不得上訴於第三審法院，上訴人竟復提起上訴，顯為法所不
許，應予駁回。
據上論結，應依刑事訴訟法第三百九十五條前段，判決如主文。
中　　華　　民　　國　九十六　年　　六　　月　二十八　日
                      最高法院刑事第八庭
                          審判長法官  陳　正　庸
                                法官  賴　忠　星
                                法官  林　開　任
                                法官  林　立　華
                                法官  孫　增　同
      本件正本證明與原本無異
                                      書  記  官
中　　華　　民　　國　九十六　年　　七　　月　　五　　日
                                                Ａ
